臺北高等行政法院判決
　　　　　　　　　　　　　　　　　　 94年度訴字第00223號
　　　　　　　　　　　　　　　.
原　　　告　甲○○
訴訟代理人　丙○○
被　　　告　新竹縣關西鎮公所
代　表　人　乙○○（鎮長）
訴訟代理人　丁○○
上列當事人間因耕地三七五租約事件，原告不服新竹縣政府中華
民國93年11月19日案號：000000-0號訴願決定，提起行政訴訟。
本院判決如下：
　　主  文
原告之訴駁回。
訴訟費用由原告負擔。
　　事  實
一、事實概要：
    緣原告之父吳木生（已死亡）為私有耕地之承租人，被告機
    關以其耕地租約於民國（下同）61年12月31日租期屆滿，出
    租人及承租人未依耕地三七五租約清理要點第7點第1項規定
    ，於耕地租約期滿翌日起45日內提出申請收回耕地或續訂租
    約，遂依耕地三七五租約清理要點第7點第2項規定，逕為辦
    理租約註銷登記，經被告機關93年8月24日關鎮民字第09300
    09436號函將租約註銷登記通知書函送原告，原告不服，提
    起訴願遭決定駁回，遂提起本件行政訴訟。
二、兩造聲明：
　　(一)原告聲明求為判決：1.訴願決定、原處分均撤銷。
                        2.訴訟費用由被告負擔。
　　(二)被告聲明求為判決：1.駁回原告之訴。
                        2.訴訟費用由原告負擔。
三、兩造之爭點：被告機關以系爭耕地租約租期屆滿，出租人及
    承租人未依耕地三七五租約清理要點第7點第1項規定，於耕
    地租約期滿翌日起45日內提出申請收回耕地或續訂租約，遂
    依耕地三七五租約清理要點第7點第2項規定，逕為辦理租約
    註銷登記，是否適法？
　　(一) 原告主張之理由：
      1.系爭租約原告均按時繳納租金，即為續租之積極意思表
        示（此部分可參酌訴願程序中提出的繳款匯款單據可證
        ），誠如決定書所言，租約非以書面為必要形式，被告
        並未盡清理要點第1條之規定善盡查證之義務，貿然介
        入私權逕予註銷，已超脫行政管理的範疇。
      2.被告另主張租約期滿無耕作為由應逕予註銷。但被告在
        辦理註銷前未見有履勘，在訴願期間被告也未提出任何
        資料佐證說明註銷時之狀況，不知訴願委員會是如何想
        像註銷租約時耕地的狀況？可見訴願委員會早有為不利
        原告之決定。
      3.耕地清理要點第1條即規定承辦單位應查證之義務，然
        原承租人吳木生早於69年間過世，如吳木生在世也已有
        近百歲，以常人智識判斷，可能還在人世嗎？如何還在
        ，還能耕作嗎？而被告承辦人連想都懶，可能會去查證
        嗎（承辦人丁○○世居於關西，承辦該業務已非一、二
        載）？人都過世幾十年了，這種公告給誰看？任何人都
        知道政府辦事都以書面通知為準，如書面通知無人收受
        或去向不明即以公告代為之？但是被告曾有任何書面通
        知否？如有，被通知又是何人？原通知處分並未合法送
        達原告收受；當公權力涉干涉私權時，被告又有何查證
        ？訴願決定機關居然在決定書中侈言送達已生「外部效
        力」？難道都是靠想像力嗎？
      4.原告按時繳納租金，租約即存在，即便原承租人死亡，
        但現耕繼承人也按時繳納租金未有賒欠，出租人也知道
        原承租人死亡的事實，從未有異議，當然，租約即繼續
        存在。無奈被告一紙未曾送達的公文憑空剝奪原告的既
        有的權利，並非合法。
　　(二)被告主張之理由：
      1.本案登記租約，因出租人吳豐德、吳富德，承租人吳木
        生，雙方所訂立之城字第30號私有耕地租約，於61年12
        月31日租期屆滿後至註銷登記日止，均未申請租約續訂
        登記，經被告依「耕地三七五清理要點」第7點、內政
        部91年9月26日內政部台內地字第0910071848號函發布
        「私有出租耕地91年底租約期滿處理工作計畫及作業須
        知」，並經新竹縣92年4月17日府地權字第0920036526
        號備查後，辦理註銷登記，除將登記結果公告30日，並
        以書面通知出租人、承租人。因新竹市政府93年8月16
        日府行法字第0930107800號函附「新竹縣政府訴願決定
        書」所示「送達程序顯有瑕疵」、「由原處分機關另行
        列載適格之繼承人為送達對象」…，故被告於93年8月
        24日以關鎮民字第0930009436號函，依訴願決定所示，
        以原承租人「吳木生」合法繼承人為對象（甲○○、吳
        金泉…等共9人），再辦理通知並副知新竹縣政府。原
        告不服，再提訴願，經新竹縣政府以93年11月22日府行
        法字第0930149370號決定駁回在案。
      2.法令依據：(1)耕地三七五租約清理要點第7點。(2)內政
        部91年9月26日台內地字第0910071848函相關規定。
      3.私有耕地三七五租約租期屆滿，出、承租人均未依規定
        申請收回或續訂租約登記時，行政機關僅係辦理「註銷
        登記」事項，與註銷租約意義並不相同（請參閱耕地三
        七五租約清理要點第7點第2項：出租人、承租人於前項
        期間內，均未提出申請時，…應逕為辦理租約註銷登記
        …）被告所為之處分，均符合法令規定並依程序辦理。
　　理  由
一、按「耕地租約期滿，出租人申請終止租約，而承租人申請繼
    續承租時，依左列規定處理：（一）承租人仍繼續耕作，而
    出租人有耕地三七五減租條例第十九條第一項各款情形之一
    者，應准承租人續訂租約。（二）出租人無耕地三七五減租
    條例第十九條第一項第一款、第二款情形，承租人因出租人
    收回耕地致失其家庭生活依據者，由（鎮、市、區）公所耕
    地租佃委員會依申請予以調處。（三）出租人為擴大家庭農
    場經營規模，且無耕地三七五減租條例第十九條第一項第一
    款、第三款情形之一者，得收回與其自耕地同一或鄰近地段
    內之耕地自耕，不受同條項第二款規定限制。（四）出租人
    無耕地三七五減租條例第十九條第一項第一款、第二款情形
    ，而承租人不因出租人收回耕地，失其家庭生活依據，准由
    出租人收回自耕。」、「出租人、承租人依本要點第4、5、
    6點規定申請終止或續訂租約登記時，應於耕地租約期滿翌
    日起45日內為之。　」、「出租人、承租人於前項期間內，
    均未提出申請時，鄉（鎮、市、區）公所應逕為辦理租約註
    銷登記，將登記結果公告30日，並以書面通知出租人、承租
    人。」為耕地三七五租約清理要點第4點及第7點第1項、第2
    項分別規定甚明。
二、本件原告之父吳木生（已於69年3月21日死亡）為私有耕地
    之承租人，被告機關以其耕地租約於61年12月31日租期屆滿
    ，出租人及承租人未依耕地三七五租約清理要點第7點第1項
    規定，於耕地租約期滿翌日起45日內提出申請收回耕地或續
    訂租約，遂依耕地三七五租約清理要點第7點第2項規定，逕
    為辦理租約註銷登記，經被告機關93年8月24日關鎮民字第
    0930009436號函將租約註銷登記通知書函送原告，原告不服
    ，提起訴願，遭決定駁回，循序起訴意旨略以：系爭租約原
    告均按時繳納租金，即為續租之積極意思表示，被告並未善
    盡查證之義務，貿然介入私權逕予註銷，已超脫行政管理的
    範疇；又被告在辦理註銷租約登記前未見有履勘，也未提出
    任何資料佐證說明註銷時之耕地狀況，又原通知處分仍未合
    法送達原告收受，侈言送達已生「外部效力」；原告為現耕
    繼承人，既已按時繳納租金，即便原承租人死亡，租約仍繼
    續存在，被告以一紙未曾合法送達之公文剝奪原告既有權利
    ，並非合法云云。
三、依臺灣省耕地租約登記辦法第4條第1項規定：「耕地租約有
    下列情形之一者，應申請租約變更登記：……三、承租人死
    亡，由現耕繼承人繼承承租權者。……一二、其他租約內容
    變更之情形。」同辦法第5條第1項規定：「申請租約變更登
    記者，應填具申請書，提出原租約外，並依下列規定檢具證
    明文件：……二、依前條第一項第三款申請者，應由現耕繼
    承人檢具現耕切結書、繼承系統表、非現耕繼承人繼承權拋
    棄證明文件、承租人死亡時之戶籍謄本及繼承人戶籍謄本各
    一份。……六、依前條第1項第12款申請者，應檢具有關證
    明文件一份。」同辦法第5條第2項規定：「前項第二款規定
    之繼承權拋棄證明文件，於現耕繼承人與非現耕繼承人共同
    繼承，而該非現耕繼承人未拋棄繼承權，且未能按應繼分將
    耕地承租權分歸現耕繼承人繼承時，得由現耕繼承人檢具非
    現耕繼承人出具之同意書辦理；非現耕繼承人未能出具同意
    書時，得由現耕繼承人出具切結書，具結如其他繼承人將來
    對該承租權之繼承有所爭議時，願負法律責任後辦理。」；
    卷查系爭私有耕地之原承租人係吳木生，耕地租約至61年12
    月31日租期屆滿，而承租人吳木生已於69年3月21日死亡，
    原告係系爭私有耕地之現耕繼承人各情，為兩造所不爭，並
    有新竹縣關西鎮三七五耕地租約登記簿、租約登記申請書、
    戶籍謄本、承租人自任耕作切結書、新竹縣關西鎮公所租佃
    委員會92年10月30日勘查紀錄等附原處分卷可稽；依上揭登
    記辦法之相關規定，原告本於系爭私有耕地現耕繼承人之地
    位，單獨提起本件撤銷訴訟，程序上尚無不合，先予敘明。
四、查耕地租約之出租人、承租人未於租期屆滿翌日起45日內提
    出申請收回耕地或續訂租約之申請，鄉（鎮、市、區）公所
    應逕為辦理租約註銷登記，此觀首揭耕地三七五租約清理要
    點第7點第1項、第2項規定自明；查系爭耕地租約已於61年
    12月31日租期屆滿，已如前述，出租人及承租人均未依耕地
    三七五租約清理要點第7點第1項規定，於耕地租約期滿翌日
    起45日內提出申請收回耕地或續訂租約，被告依上開清理要
    點第7點第2項規定，逕為辦理租約註銷登記，洵無不合。
五、原告雖以前情據為爭執，惟查：被告於93年8月24日關鎮民
    字第0930009436號函將租約註銷登記通知書函送原告，該通
    知函之送達，收件人姓名固載明為原告本人，送達地址亦載
    為原告住居所即關西鎮南新里11鄰38號；卻由住於他址（關
    西鎮南新里11鄰34號）之吳上妹簽收，原告亦否認吳上妹有
    代受送達之權限，是該通知書逕送予吳上妹代為收受，尚不
    生合法送達之效力；但觀諸原告於93年9月15日提起訴願時
    ，於訴願書中已表明不服上揭被告93年8月24日關鎮民字第
    0930009436號註銷租約之通知函，並於訴願書附件一提出系
    爭通知函為佐；原告於本院審理中亦表明其於93年9月間提
    起訴願之前，已向吳上妹索取該通知函屬實（見本院94年12
    月15日言詞辯論筆錄）。是該通知函既已由原告向吳上妹取
    得，於原告實際取得時，已生合法送達效力；原告主張該通
    知函對之尚未生合法送達效力云云，即非可採。次查私有耕
    地三七五租約租期屆滿，出、承租人均未於規定期限內，申
    請收回或續訂租約登記時，行政機關不待勘查耕地現場，亦
    不問承租人是否如期繳租，即得依上揭耕地三七五租約清理
    要點第7點第2項規定逕為辦理租約「註銷登記」；至租約雙
    方當事人如就租賃契約效力是否存續？租約已否合法終止？
    有無欠租？等租約實體事項爭執時，乃屬私法關係之爭執事
    項，與行政機關依上揭規定逕為辦理「租約註銷登記」之行
    政行為無涉。原告主張伊為現耕繼承人，已按時繳納租金，
    被告不得逕為辦理租約註銷登記云云，亦非可採。
六、綜上所述，原告起訴論旨，容非可採。系爭耕地租約租期屆
    滿，出租人及承租人未依耕地三七五租約清理要點第7點第1
    項規定，於耕地租約期滿翌日起45日內提出申請收回耕地或
    續訂租約，被告依據耕地三七五租約清理要點第7點第2項規
    定，逕為辦理租約註銷登記，並無違誤，訴願決定遞予維持
    ，亦無不合；原告訴請撤銷，為無理由，應予駁回。
七、兩造其餘主張陳述，於判決結果不生影響，無庸一一論列，
    併予敘明。
據上論結，本件原告之訴為無理由，爰依行政訴訟法第98條第3
項前段，判決如主文。
中　　華　　民　　國　　94　　年　　12　　月　　29　　日
                  第六庭審判長法  官   林樹埔
                              法  官　 曹瑞卿
                              法  官　 許瑞助
上為正本係照原本作成。
如不服本判決，應於送達後20日內，向本院提出上訴狀並表明上
訴理由，如於本判決宣示後送達前提起上訴者，應於判決送達後
20日內補提上訴理由書（須按他造人數附繕本）。
中　　華　　民　　國　　94　　年　　12　　月　　29　　日
                              書記官   吳芳靜
